臺灣高等法院臺中分院刑事判決　　 100年度交上易字第1130號
上　訴　人　臺灣彰化地方法院檢察署檢察官
被　　　告　蔡華炎
上列上訴人因被告過失致死案件，不服臺灣彰化地方法院99年度
交易字第127號中華民國100年7月12日第一審判決（起訴案號：
臺灣彰化地方法院檢察署99年度調偵字第277號），提起上訴，
本院判決如下：
    主  文
原判決撤銷。
蔡華炎因過失致人於死，處有期徒刑拾月。
    事  實
一、蔡華炎於民國九十八年十月二日晚間，駕駛車牌號碼六Ｇ－
    八九八八號自小客車（車主為林庠鋐之妻楊心羭），附載其
    妻吳桂花及友人林庠鋐，沿彰化縣線西鄉○○村○道臺六十
    一線由北往南方向行駛，於同日晚間十時十分許（起訴書誤
    載為十時十八分），行經臺六十一線快車道與彰化縣線西鄉
    ○○路交岔路口時，其明知駕駛人應注意車前狀況，並隨時
    採取必要之安全措施，且行車速度應按速限之規定，該路段
    時速限制為每小時八十公里，而依當時天候晴、夜間有照明
    、柏油路面、乾燥、無缺陷、無障礙物、視距良好等一切情
    狀，並無不能注意之情事，竟疏未注意車前狀況，貿然以時
    速八十多公里至九十公里（超過八十公里）之速度超速行駛
    進入該交岔路口，適有李西卿駕駛車牌號碼ＯＣ－四一０八
    號自小客車，後座附載其妻黃阿、孫女李婷筠，而與蔡華
    炎同方向行駛（亦沿臺六十一線由北往南方向，但二車在不
    同車道，渠等行駛之車道間以分隔島劃分），欲左轉中華路
    ，而以車頭筆直朝東方向，緩慢通過中華路與臺六十一線交
    岔路口，蔡華炎見狀因車速過快，未能即時避煞，其所駕自
    小客車之車頭，因而直接撞擊李西卿所駕自小客車之左側正
    車身（即二片車門處），致李西卿受有左胸腹部挫傷致胸腹
    腔內出血等傷害，經送醫急救，仍因傷重而於九十八年十月
    二日晚上十時五十二分不治死亡；黃阿則受有頭部外傷併
    蜘蛛網膜下腔出血、雙側脛骨與腓骨開放性骨折、第二頸椎
    閉鎖性骨折、肋骨骨折併雙側血胸、右足踝內外踝開放性骨
    折及脫臼等傷害；李婷筠亦受有臉部鈍挫傷合併脾臟撕裂傷
    及脾臟血腫、左臉頰撕裂傷及四肢多處擦傷等傷害（李婷筠
    並未提出過失傷害告訴），蔡華炎自己亦受有前胸壁及左手
    腕鈍挫傷等傷害，吳桂花受有左肩部鈍挫傷併閉鎖性脫臼、
    雙腳擦傷等傷害，林庠鋐亦受有右腳踝骨閉鎖性骨折、右手
    、左臂及左膝鈍挫傷併擦傷等傷害（吳桂花、林庠鋐均未提
    出過失傷害告訴）。蔡華炎於肇事後，在未被有偵查犯罪職
    權之機關或公務員知悉其犯罪前，留在現場向前來處理車禍
    現場之員警自首而接受裁判。
二、案經彰化縣警察局和美分局報請臺灣臺中地方法院檢察署檢
    察官相驗後移送臺灣彰化地方法院檢察署檢察官自動檢舉，
    及李西卿之女李俐靜、黃阿訴由臺灣彰化地方法院檢察署
    檢察官偵查起訴。
    理  由
壹、證據能力方面：
    按被告以外之人（包括證人、鑑定人、告訴人、被害人及共
    同被告等）於審判外之陳述雖不符刑事訴訟法第一百五十九
    條之一至之四等四條之規定，而經當事人於審判程序同意作
    為證據，法院審酌該言詞陳述或書面陳述作成時之情況，認
    為適當者，亦得為證據；當事人、代理人或辯護人於法院調
    查證據時，知有刑事訴訟法第一百五十九條第一項不得為證
    據之情形，而未於言詞辯論終結前聲明異議者，視為有前項
    之同意，同法第一百五十九條之五定有明文。立法意旨在於
    傳聞證據未經當事人之反對詰問予以核實，原則上先予排除
    。惟若當事人已放棄反對詰問權，於審判程序中表明同意該
    等傳聞證據可作為證據；或於言詞辯論終結前未聲明異議，
    基於尊重當事人對傳聞證據之處分權，及證據資料愈豐富，
    愈有助於真實發見之理念，且強化言詞辯論主義，使訴訟程
    序得以順暢進行，上開傳聞證據亦均具有證據能力。查本件
    以下引用之被告以外之人於審判外之言詞或書面陳述，檢察
    官及被告於本院準備程序及審理時，並未就有何於刑事訴訟
    法第一百五十九條第一項不得為證據之情形於本院言詞辯論
    終結前聲明異議，復經本院於審理期日逐一提示、朗讀，並
    告以要旨，本院復審酌各該證據之製作或取得，並無證據顯
    示有何違背程序規定情事，依據上述之說明，均應具有證據
    能力。
貳、實體方面：
一、訊據被告蔡華炎對其駕駛車牌號碼六Ｇ－八九八八號自小客
    車，於上開時、地，因疏未注意車前狀況，且超速行駛，致
    避煞不及而撞擊被害人李西卿駕駛之車牌號碼ＯＣ－四一０
    八號自小客車，造成被害人李西卿死亡，及告訴人黃阿、
    李婷筠受傷等事實均坦認不諱，惟辯稱：伊當時車行方向為
    綠燈，是被害人李西卿闖紅燈，且他的車輛顏色很暗，肇事
    地點光線亦不足，伊煞避不及，始而肇事等語。經查：
（一）車牌號碼六Ｇ－八九八八號自小客車，車主為林庠鋐之妻
      楊心羭，被告蔡華炎於九十八年十月二日晚間，駕駛上開
      自小客車搭載其妻吳桂花及林庠鋐，沿彰化縣線西鄉○○
      村○道臺六十一線由北往南方向行駛，於同日晚間十時十
      分許，行經臺六十一線快車道與彰化縣線西鄉○○路○○
      路口時，不慎撞擊由被害人李西卿所駕駛之車牌號碼ＯＣ
      －四一０八號自小客車（後座附載其妻黃阿、孫女李婷
      筠），造成被害人李西卿死亡及黃阿、李婷筠均受有傷
      害之事實，為被告蔡華炎所是認，且經證人吳桂花、林庠
      鋐、告訴人黃阿、李俐靜分別於警詢、偵查中及原審審
      理時證述屬實（見臺灣臺中地方法院檢察署相字卷第十、
      十一、十三頁、臺灣彰化地方法院檢察署調偵卷八頁、原
      審卷第二五頁反面至三八頁），並有道路交通事故現場圖
      、道路交通事故調查報告表(一)、(二)、彰化縣警察局受
      理各類案件紀錄表、彰化縣警察局和美分局受理相驗初步
      調查報告暨報驗書、案發現場照片十張、九十八年十月三
      日所拍攝之車道照片二張（見臺灣臺中地方法院檢察署相
      字卷第六、七、十五至十七、二六至三十、五一頁）及彰
      化縣警察局和美分局九十九年八月十二日函暨所附職務報
      告、現場圖、現場照片（見原審卷第五二至六二頁）等件
      附卷可稽。
（二）又被害人李西卿因本件車禍受有左胸腹部挫傷致胸腹腔內
      出血等傷害，經送醫急救，仍因傷重而於九十八年十月二
      日晚上十時五十二分不治死亡乙情，有財團法人彰濱秀傳
      紀念醫院法醫參考病歷摘要一紙在卷可參（見臺灣臺中地
      方法院檢察署相字卷第十九頁），並經臺灣臺中地方法院
      檢察署檢察官督同檢驗員相驗屬實，製有臺灣臺中地方法
      院檢察署相驗筆錄、相驗屍體證明書、檢驗報告書等件可
      佐（見臺灣臺中地方法院檢察署相字卷第三四至四三頁）
      ；另告訴人黃阿因此車禍受有頭部外傷併蜘蛛網膜下腔
      出血、雙側脛骨與腓骨開放性骨折、第二頸椎閉鎖性骨折
      、肋骨骨折併雙側血胸、右足踝內外踝開放性骨折及脫臼
      等傷害，則有財團法人彰濱秀傳紀念醫院診斷證明書二紙
      在卷可憑（見臺灣臺中地方法院檢察署相字卷第二一頁、
      臺灣彰化地方法院檢察署相字卷第十三頁）；而李婷筠亦
      受有臉部鈍挫傷合併脾臟撕裂傷及脾臟血腫、左臉頰撕裂
      傷及四肢多處擦傷等傷害（見臺灣彰化地方法院檢察署相
      字卷第十四頁，但李婷筠未提出告訴），洵堪認定。
（三）按汽車駕駛人行車速度，應依速限標誌或標線之規定；且
      汽車行駛時，駕駛人應注意車前狀況及兩車併行之間隔，
      並隨時採取必要之安全措施。道路交通安全規則第九十三
      條第一項、第九十四條第三項分別定有明文。被告為領有
      合格駕駛執照之駕駛人，駕駛自小客車自應注意上述交通
      法規之規定。又依附卷之交通事故調查報告表(一)、(二
       )、現場照片所示，本件案發路段行車速限為每小時八十
      公里，本件車禍發生時，天候晴、夜間有照明、柏油路面
      、乾燥、無缺陷、無障礙物、視距良好等一切情狀，並無
      不能注意之情事，被告竟疏未注意及此，未注意車前狀況
      ，且貿然以時速超過速限八十公里之速度行駛進入上開交
      岔路口，肇致本件車禍發生，並致被害人李西卿受傷致死
      及被害人黃阿受傷，被告顯已違反前揭交通法規以致肇
      事，其確有過失無疑，且與被害人李西卿之死亡及告訴人
      黃阿之受傷，具有相當因果關係。
（四）有關被害人李西卿之行車方向，依證人即告訴人黃阿之
      證述，當天渠等係自彰化縣鹿港鎮草中里親友住處欲返回
      臺中市大雅區之住處，先走臺十七線，然後接中華路，再
      右轉接臺六十一線，本來應該一直開到龍井，然後走國道
      三號到沙鹿再到大雅，當天因為途中要買東西，才又從臺
      六十一線伸港交流道下去返回線西，而在臺六十一線左轉
      中華路時發生車禍等語（見原審卷第二五頁反面至二七頁
      ），依證人黃阿所述，其對於此行程之路線相當熟悉，
      尚無刻意杜撰之嫌，此等行徑路線亦不違背常理（參原審
      卷附YAHOO奇摩地圖，見原審卷第一０八頁）；參以證人
      劉滄海（即原始報案之人）於原審審理時之證述：中華路
      另一側並無住家，都是釣魚客，李西卿不可能從中華路闖
      紅燈過來通過交岔路口（指由中華路闖紅燈直行），李西
      卿應該是跟被告同一方向過來的，應該是要左轉臺六十一
      線，如果李西卿是闖紅燈直行，應該在紅燈剛亮時就會闖
      了，但是我到紅綠燈處時，前面二台車已經在那停紅燈很
      久了等語（見原審卷第二三頁反面至二五頁）。又依道路
      交通事故現場圖所示（參原審卷第五六頁），可知被害人
      李西卿之自小客車遭撞擊點係在中華路東往西方向車道與
      臺六十一線內側快車道之交岔路口處，倘被害人李西卿是
      從中華路闖紅燈過來，其行徑方向應該是中華路西往東方
      向行駛，車輛也應該在中華路西往東方向之車道上，是以
      被害人李西卿駕駛之自小客車車頭雖朝東方向，然其車身
      卻在中華路東往西方向車道上遭撞擊，且距離中華路西往
      東方向之車道有十餘公尺之遠，顯然被害人李西卿從中華
      路由西向東駛至該交岔路口之可能性甚微。綜上事證，堪
      認被害人李西卿當天行駛方向，應係自臺六十一線北往南
      方向左轉中華路，而本件經原審送鑑定後，亦同此認定，
      並有臺灣省彰化縣區車輛行車事故鑑定委員會九十九年六
      月十一日函、臺灣省行車事故覆議鑑定委員會九十九年九
      月十三日函及國立交通大學一００年四月十三日等函覆意
      見在卷可參（見原審卷第九、六八、七八頁）。
（五）承上所述，可認被告與被害人李西卿於本件車禍發生前均
      係沿臺六十一線由北往南方向行駛，僅二者遵行不同車道
      ，被告係在內側快車道，而被害人李西卿則在外側車道（
      中間以分隔島隔離）。然渠二人究竟是在何種號誌下行駛
      乙節，經原審送請鑑定均無法判斷，且依彰化縣警察局和
      美分局所提供之各號誌變化及秒數等資料（見原審卷第五
      二至五六、七二至七三頁），因此等號誌秒數差距仍屬有
      限，尚難佐以證人劉滄海停等紅燈感覺之時間久暫，即率
      以認定被告及李西卿之路權歸屬，亦即無法排除究係被
      告依遵行號誌綠燈直行，而李西卿係闖紅燈違規左轉至遭
      撞擊地點；或李西卿係依遵行號誌行駛左轉，而被告係
      闖紅燈違規直行；或被告依遵行號誌綠燈直行，而李西
      卿也是依遵行號誌行駛左轉，然因李西卿對該路況不熟【
      依證人劉滄海所述及現場圖可知該路口十分寬廣，不熟路
      況之人，可能在左轉時，無法一次到位，亦即未能以相當
      左轉曲線幅度直接左轉駛入中華路（西向東）之車道內，
      而仍停在中華路（東向西）之車道上緩慢前行找路之現象
      】，導致李西卿左轉後仍停留在中華路（東向西）之車道
      ，未能及時駛入應遵行之車道（即西向東之車道），而遭
      被告車輛撞擊【依原審卷附現場號誌變化資料，可知此處
      左轉燈僅二十秒，若對路況不熟者，確有可能會發生前述
      情形】。綜上所述，僅得認定被告確有超速及未注意車前
      狀況之過失行為，以罪證有疑利於被告之原則，不能率而
      遽認被告有違反交通號誌闖紅燈之過失駕駛行為。檢察官
      雖認本件只要詢問證人劉滄海等待多久時間後中華路變成
      綠燈，即可對照事故路口各號誌變化及秒數資料，推論出
      事故發生時臺六十一線之號誌為何等語，然觀諸證人劉滄
      海之證述，其於車禍當時，並未注意臺六十一線號誌變化
      情形等語（見原審卷第二四頁），且參酌原審卷附之現場
      照片（見原審卷第五九頁），中華路西往東方向近臺六十
      一線路口，僅設有三時向之紅綠燈，並無秒數變化之設置
      ，則本件證人劉滄海既不知悉臺六十一線號誌之變化，縱
      到庭推估其停等紅燈之時間，亦屬證人個人推測之詞，當
      難採為本案斷罪之資料，是以檢察官上開所請，本院認並
      無必要，附此敘明。
（六）綜上各情，堪認本件事證業已明確，被告過失致人於死及
      過失傷害之犯行，均堪以認定，自應依法論科。
二、核被告蔡華炎所為，係犯刑法第二百七十六條第一項之過失
    致人於死罪及同法第二百八十四條第一項前段之過失傷害罪
    。被告係以一行為同時觸犯前開二罪名，為想像競合犯，應
    依刑法第五十五條前段規定，從一重依過失致人於死罪論處
    。又被告於肇事後仍留在現場，並於有偵查權限之機關及公
    務員發覺其犯罪前，向到場處理之警員自承肇事並自願接受
    裁判之事實，業據被告供明在卷，且有彰化縣警察局道路交
    通事故肇事人自首情形紀錄表一份在卷可參（見臺灣臺中地
    方法院檢察署相字卷第二三頁），就其所犯過失致死之犯行
    ，乃為對於未發覺之罪自首而接受裁判，茲依刑法第六十二
    條前段規定減輕其刑。
三、原審判決認本件事證明確，並為論罪科刑之諭知，固非無見
    ，惟量刑之輕重，雖屬事實審法院得依職權自由裁量之事項
    ，然仍應受比例原則及公平原則之限制，否則其判決即非適
    法；又刑事審判旨在實現刑罰權分配的正義，故法院對有罪
    被告之科刑，應符合罪刑相當之原則，使輕重得宜，罰當其
    罪，以契合社會之法律感情。查本件既無法確認被害人李西
    卿與有過失，被告自應負全部之過失責任，又本件因被告之
    駕駛疏失，除造成被害人李西卿傷重不治死亡，並使告訴人
    黃阿受有頭部外傷併蜘蛛網膜下腔出血、雙側脛骨與腓骨
    開放性骨折、第二頸椎閉鎖性骨折、肋骨骨折併雙側血胸、
    右足踝內外踝開放性骨折及脫臼等傷害，原審僅量處被告有
    期徒刑六月，並得易科罰金，實嫌過清，顯不符合罪刑相當
    之原則。是以，檢察官上訴意旨認原審判決過輕，指摘原判
    決不當，其上訴為有理由，應由本院將原判決撤銷改判。爰
    審酌被告固無犯罪前科，然其行車未能謹慎，疏未注意車前
    狀況，復又超速行駛，致見被害人車輛時已無法煞避，終而
    肇事，造成被害人死亡及告訴人受傷，使被害人家屬精神上
    遭受莫大傷痛，所生危害非輕，且迄今仍未能與被害人家屬
    達成民事和解，暨考量被告為國中畢業之智識程度、生活狀
    況，於本院審理中坦承犯行等一切情狀，量處如主文第二項
    所示之刑，以資儆懲。
據上論結，應依刑事訴訟法第三百六十九條第一項前段、第三百
六十四條、第二百九十九條第一項前段，刑法第二百七十六條第
一項、第二百八十四條第一項前段、第五十五條、第六十二條前
段，刑法施行法第一條之一，判決如主文。
本案經檢察官陳惠珠到庭執行職務。
中    華    民    國   100    年    11    月    30    日
            刑事第七庭    審判長法  官  林  榮  龍
                                法  官  黃  仁  松
                                法  官  王  義  閔
上列正本證明與原本無異。
不得上訴。
                                書記官  王  麗  珍
中    華    民    國   100    年    12    月    1     日